【裁判字號】    97,交聲,1712
【裁判日期】    971224
【裁判案由】    違反道路交通管理處罰條例聲明異議
【裁判全文】
臺灣桃園地方法院交通事件裁定        97年度交聲字第1711號
                                    97年度交聲字第1712號
原處分機關  交通部公路總局新竹區監理所
異  議  人  甲○○
即受處分人
上列異議人因違反道路交通管理處罰條例案件，不服原處分機關
交通部公路總局新竹區監理所中華民國97年10月17日桃監裁罰字
第裁52-ZAQ046448、52-ZAQ053444號裁決，向本院聲明異議，本
院裁定如下：
    主  文
原處分均撤銷。
甲○○汽車駕駛人，行駛高速公路，於駛進收費站繳費時，未依
標誌指示過站繳費，處罰鍰新臺幣陸佰元。
關於「甲○○汽車駕駛人，駕駛汽車行駛於應繳費之公路不依規
定繳費」，不罰。
    理  由
一、原處分意旨略以：異議人即受處分人甲○○所有車牌號碼KB
    -1136號自用小客車，於民國97年4月18日下午1 時許，行經
    泰山收費站北上車道，因未申裝電子收費系統而行駛電子收
    費（ETC ）車道，經內政部警政署國道公路警察局第一警察
    隊依道路交通管理處罰條例第33條第3 項規定逕行舉發「行
    駛高速公路，於駛進收費站繳費時，未依標誌指示過站繳費
    」，並掣開公警局交字第ZAQ046448 號舉發違反道路交通管
    理事件通知單（下稱舉發違規通知單），然異議人未於97年
    7 月25日應到案日期前到案陳訴或繳納罰鍰結案，後經法定
    催繳程序後，異議人仍未於期限內繳納，舉發機關乃再依同
    條例第27條第1 項之規定，以異議人有「汽車行駛於應繳費
    之公路，不依規定繳費」之違規事實，掣開公警局交字第ZA
    Q053444 號舉發違規通知單，嗣異議人於應到案日期（97年
    9 月20日）前到案陳訴並繳納罰鍰新臺幣（下同）1,200 元
    及3,000 元。原處分機關並於97年10月17日，以桃監裁罰字
    第裁52-ZAQ046448號（逾越應到案日期30日以上60日以內未
    到案）、桃監裁罰字第裁52-ZAQ053444號（於應到案日期內
    到案）違反道路交通管理事件裁決書，以相同事由及違反道
    路交通管理事件統一裁罰基準及處理細則第43條、第44條、
    第67條之規定，分別裁處罰鍰1,200 元及3,000 元（裁決書
    上均註記已於97年9 月2 日繳納罰鍰結案）。
二、異議意旨略以：（一）伊並未收到舉發違規通知單，係於97
    年9月2日至監理站所指定之汽車修理廠做定期檢驗，始知有
    違規罰單未繳。（二）伊前已於96年9 月12日前往桃園監理
    站辦理汽機車通訊聯絡地址及電話變更，通訊地址更改為「
    桃園縣桃園市○○路○段601號」，且桃園監理站於97年6 月
    10日列印寄發之定期檢驗通知單上，亦載明寄送地址為桃園
    縣桃園市○○路○段601 號，而原處分機關卻將上開2件舉發
    違規通知單寄至原車籍地址即桃園縣八德市○○○路293巷5
    弄1 號，因無人接收，致其遭加罰，爰聲明異議，請求撤銷
    上開處分，歸還加罰金額桃監裁罰字第裁52-ZAQ046448號之
    罰鍰600元及桃監裁罰字第裁52-ZAQ053444號之罰鍰3,000元
    云云。
三、按汽車行駛高速公路，於駛進收費站前，應依標誌指示預為
    減速慢行，並依規定標誌、標線、號誌指示或交通勤務警察
    指揮順序行駛過站繳費，高速公路及快速公路交通管制規則
    第23條定有明文。又汽車行駛於高速公路，有違反道路交通
    管理處罰條例第33條第1項、第2項以外其他管制規定之行為
    ，處駕駛人600元以上1,200元以下罰鍰。復按汽車行駛於應
    繳費之公路、橋樑、隧道或輪渡，不依規定繳費者，處汽車
    所有人或駕駛人3千元以上6千元以下罰鍰，並追繳欠費，道
    路交通管理處罰條例，道路交通管理處罰條例第33條第3 項
    、第27條第1項定有明文。經查：
（一）前揭違規事實，業經異議人於聲明異議狀中不予爭執，且
      有違規查詢報表1紙及裁決書2紙附卷可稽，是異議人上開
      違規事實，洵堪認定，應予裁罰。
（二）本件之爭執係在原舉發單位是否已將違規通知單合法送達
      於違規人？按汽車所有人名稱、住所等如有變更，應向公
      路監理機關辦理登記，固為道路交通安全規則第23條第 1
      項所明定，惟交通部公路局另訂定公路監理電腦系統車輛
      車籍及駕駛人駕籍增設「通信地址」欄位作業注意事項第
      1 條規定：「車主、駕駛人依規定向公路監理機關申領之
      車輛牌照、駕駛執照，係以戶籍住所為登記地址；基於社
      會現況及便民原則，並因應車主、駕駛人需要，於公路監
      理電腦系統車籍及駕籍檔中增列通信地址，以利公路監理
      機關各項通知單之寄達，特訂定本注意事項。」，並於該
      注意事項第6 條規定：「公路監理機關受理車主、駕駛人
      申請增設『通信地址』後，應立即登載於公路監理電腦系
      統之車籍及駕籍檔中；爾後各項便民服務之通知事項及汽
      車燃料使用費繳款通知、汽車使用牌照稅繳款通知及違規
      通知單、裁決書之送達，皆以通信地址寄發。」，即「通
      信地址」之增設，一旦經車主或駕駛人填寫申請書為登記
      ，公路監理機關即有義務登載於電腦系統中，並依此地址
      寄發，否則無以達到「基於社會現況及便民原則，並因應
      車主、駕駛人需要」之訂定目的；而原舉發單位即本件之
      國道公路警察局於逕行舉發違反道路交通管理事件時，應
      亦以公路監理電腦系統作為查詢車籍及駕籍之依據，此時
      若車主或駕駛人有申請增設「通信地址」時，亦應以此作
      為寄發地址，方能期受通知人得以受送達。再者，行政程
      序法第74條寄存送達之適用，應以「不能依同法第72條及
      第73條規定為之者」為前提，依行政程序法第72條之規定
      ，送達，於應受送達人之住居所、事務所或營業所為之，
      甚至送達人有就業處所者，亦得向該處所為送達；本件異
      議人既已向公路監理機關為「通信地址」之登記，即可視
      為住所，此時即不可拘泥於車籍地址，否則將失其登記通
      信地址之意義，且同為車籍、人籍之管理，不能有一國二
      制之作法，否則人民又將如何適從？再者，異議人於96年
      間申請增設通信地址後，其所有之KB-1136號自小客車97
      年車輛定期檢驗通知書，原處分機關亦係根據受處分人嗣
      後增設之通信地址送達「桃園縣桃園市○○路○ 段601 號
      」予異議人收受，有上述車輛定期檢驗通知書在卷足憑，
      益徵原處分機關已將異議人申請增列通信地址登錄於公路
      監理電腦系統內，是依前揭注意事項第6 條之規定，對於
      裁決書之送達亦應以通信地址寄發，始為適法。然原處分
      機關對於不同事項之送達標準，竟生此歧異，將使民眾難
      以預測並苛求其遵循，其不利益不宜歸於受處分人。從而
      本件原舉發單位僅就汽車所有人登記之車籍地址為送達，
      並未就汽車所有人申請增設之通信地址再為送達，即依行
      政程序法第74條規定，辦理寄存送達，難謂已合法送達。
      是原處分機關未依異議人申請增列之通信地址合法送達前
      揭公警局交字第ZAQ046448 號舉發違規通知單，自不得以
      異議人逾越應到案期限而加重處罰，原處分機關遽以異議
      人逾越應到案期限30日以上60日以下，裁處罰鍰1,200 元
      ，尚有未洽，而僅得依違反道路交通管理事件統一裁罰基
      準及處理細則之規定，裁處最低罰鍰600元始為適法。
（三）又依交通部臺灣區○道○○○路局電子收費申裝及欠費追
      繳作業注意事項第13條第2 項規定：「營運單位應依本局
      查明之車籍資料，製發『補繳通行費及作業處理費通知單
      』，追繳通行費並加收作業處理費用。」，是於車輛未依
      規定繳納通行費時，交通部臺灣區○道○○○路局即應向
      監理機關查詢該車輛之車籍地址，以供營運單位寄送「補
      繳通行費及作業處理費通知單」，則交通部臺灣區○道○
      ○○路局向監理機關查詢車籍資料時，亦可得知駕駛人是
      否有增設「通信地址」，是亦應依「通信地址」寄送「補
      繳通行費及作業處理費通知單」，始得謂已合法送達補繳
      通知單。而本件遠通電收股份有限公司雖於97年5 月22日
      已寄送「補繳通行費及作業處理費通知單」予異議人，然
      該通知單寄送之地址亦為車籍地址即「桃園縣八德市○○
      ○路293 巷5 弄1 號」，而並未就異議人申請之上開通信
      地址為送達，則其送達自難認合法，而期待異議人得於繳
      款期限內依法繳納，是處分機關以異議人駕駛上開車輛行
      駛於應繳費之公路不依規定繳費之違規行為，裁處罰鍰3,
      000 元，亦於法未洽。
四、綜上所述，本件異議人確有駕駛其所有之車號KB-1136 號自
    用小客車於前揭時、地行駛高速公路，於駛進收費站繳費時
    ，未依標誌指示過站繳費之違規行為，堪以認定。惟原處分
    機關未依異議人申請增列之通信地址合法送達前揭舉發違規
    通知單及「補繳通行費及作業處理費通知單」，自不得以異
    議人逾越應到案期限而加重處罰及未於繳款期限內繳納通行
    費及作業處理費為由而加以處罰。原處分既有上述各該違誤
    之處，自應由本院將原處分均撤銷，並依道路交通管理處罰
    條例第33條第3 項規定及參酌違反道路交通管理事件統一裁
    罰基準表，就異議人駕駛汽車行駛高速公路，於駛進收費站
    繳費時，未依標誌指示過站繳費之違規行為，依法裁處法定
    最低額之罰鍰600 元；就異議人駕駛汽車行駛於應繳費之公
    路不依規定繳費之部分，另為不罰之諭知。
五、據上論斷，應依道路交通管理處罰條例第87條第2 項、道路
    交通案件處理辦法第20條，裁定如主文。
中    華    民    國     97    年    12    月    24   日
                          交通法庭法  官  羅  國  鴻
以上正本證明與原本無異。
如不服本裁定，應於裁定送達後5 日內向本院提出抗告狀。
                                  書記官  戴  育  萍
中    華    民    國    97    年    12    月    30    日


司法院資訊處製作；財團法人民間司法改革基金會備份。
